臺灣高等法院民事判決
111年度上易字第458號
上  訴  人  段玉芝  
訴訟代理人  劉厲生律師
被上訴人    財團法人中國經濟企業研究所


法定代理人  林彤綾  
訴訟代理人  呂靜玟律師
複代理人    鄭宇容律師
            陳履洋律師
上列當事人間請求返還借款事件，上訴人對於中華民國111年1月
28日臺灣臺北地方法院110年度訴字第4920號第一審判決提起上
訴，並為訴之追加，本院於111年11月30日言詞辯論終結，判決
如下：
    主      文
上訴及追加之訴均駁回。
第二審（含追加之訴）訴訟費用由上訴人負擔。 
    事實及理由
壹、程序部分
    按當事人對於第一審判決不服之程度，及應如何廢棄或變更
    之聲明，依民事訴訟法第441條第1項第3款雖應表明於上訴
    狀，然其聲明之範圍，至第二審言詞辯論終結時為止，得擴
    張或變更之，此不特為理論所當然，即就同法於第二審程序
    未設與第473條第1項同樣之規定，亦可推知（最高法院30年
    渝抗字第66號判例意旨參照）。是以，當事人倘於第二審言
    詞辯論終結前為上訴聲明之減縮，基於同一法理，亦屬應准
    許之列。又按於第二審為訴之追加，非經他造同意，不得為
    之，但請求之基礎事實同一者，不在此限，民事訴訟法第44
    6條第1項、第255條第1項第2款定有明文。查上訴人於原審
    依消費借貸法律關係，請求被上訴人給付新臺幣（下同）60
    萬元（下稱系爭款項），及自民事支付命令狀繕本送達翌日
    起至清償日止，按週年利率5%計算之利息。經原審判決上訴
    人全部敗訴，上訴人全部聲明不服上訴(本院卷第11頁)。嗣
    於本院審理中，上訴人追加依不當得利法律關係為請求（本
    院卷第244頁），核其追加訴訟標的所述之基礎事實，與原
    訴主張被上訴人應返還系爭款項之基礎事實係屬同一；又上
    訴人並就利息起算日，減縮自民國111年8月4日起算(本院卷
    第313頁、第319頁)，核屬減縮上訴聲明，揆諸前開說明，
    均應予准許(上訴人前開減縮部分，已非本院審理範圍，於
    茲不贅)。
貳、實體部分
一、本件上訴人主張：被上訴人前經由其職員即訴外人葉綺明向
    伊借款60萬元，伊並於103年6月10日匯款40萬元、20萬元計
    60萬元至被上訴人所有之玉山商業銀行股份有限公司(下稱
    玉山銀行)帳號0000000000000號帳戶（下稱系爭帳戶），旋
    經被上訴人於翌日提領該款項完畢，伊則於104年5月29日收
    受利息9000元，可知葉綺明縱未得到充分授權，至少構成表
    見代理代被上訴人向伊借款。嗣伊於110年1月5日以存證信
    函催告被上訴人於1個月內返還借款，惟被上訴人迄未返還
    ，爰依消費借貸法律關係，請求被上訴人返還系爭款項本息
    。又倘認兩造間無借款關係存在，然因被上訴人受領系爭款
    項，為無法律上原因而受有利益，並致伊受有損害，並追加
    依不當得利法律關係，請求其如數給付等語。於本院上訴聲
    明：㈠原判決關於駁回後開第二項之訴部分廢棄；㈡上開廢棄
    部分，被上訴人應給付上訴人60萬元，及自111年8月4日起
    至清償日止按週年利率5%計算之利息。
二、被上訴人則以：伊未授權葉綺明或訴外人林惠真向上訴人借
    款，兩造間未有借款之合意，且系爭帳戶本為伊收取捐款、
    給付薪資所用，縱上訴人匯款系爭款項至系爭帳戶，然交付
    金錢之原因多端，無法排除上訴人係出於捐款予伊之意，或
    另與訴外人林惠真間投資關係，而依林惠真指示匯款，再由
    王心盈領出系爭款項轉交林惠真。況葉綺明僅擔任伊之祕書
    ，並無足使上訴人信賴其有代理伊借款之權利外觀，且葉綺
    明亦否認以伊名義向上訴人借款，上訴人復未提出證據證明
    兩造間有借貸之合意，難認葉綺明構成代伊向上訴人借款之
    表見代理情事。又上訴人係依林惠真之指示於103年6月10日
    將系爭款項匯予之，且於翌日即由訴外人王心盈自系爭帳戶
    領取該款項交予林惠真，可見上訴人匯款予林惠真有其給付
    目的，非無法律上原因，並達其給付目的，伊不構成不當得
    利等語，資為抗辯。並答辯聲明：上訴及追加之訴均駁回。
三、經查，本件上訴人主張其曾於103年6月10日匯款40萬元、20
    萬元，共計60萬元至被上訴人所有之系爭帳戶，業據上訴人
    提出存款憑條為證（見原審司促卷第11頁），且為被上訴人
    所不爭執(本院卷第64頁、第185頁)，信屬真實。又上訴人
    主張兩造成立系爭款項之消費借貸契約，否則被上訴人亦構
    成不當得利，則為被上訴人否認，並以前詞置辯。本件首應
    審究者為㈠兩造是否成立系爭款項之消費借貸契約？㈡被上訴
    人是否受有系爭款項之不當得利？
四、兩造是否成立系爭款項之消費借貸契約？
㈠、按稱消費借貸者，謂當事人一方移轉金錢或其他代替物之所
    有權於他方，而約定他方以種類、品質、數量相同之物返還
    之契約，民法第474條第1項定有明文。又稱消費借貸者，於
    當事人間必本於借貸之意思合致，而有移轉金錢或其他代替
    物之所有權於他方之行為，始得當之。是以消費借貸，因交
    付金錢之原因多端，除有金錢之交付外，尚須本於借貸之意
    思而為交付，方克成立。倘當事人主張與他方有消費借貸關
    係存在者，自應就該借貸意思互相表示合致及借款業已交付
    之事實，均負舉證之責任，其僅證明有金錢之交付，未能證
    明借貸意思表示合致者，仍不能認為有該借貸關係存在（最
    高法院98年度台上字第1045號判決意旨參照）。　
㈡、經查：
１、上訴人固主張被上訴人透過葉綺明向伊借款60萬元云云，然
    上訴人於本院審理時陳稱：因葉綺明告訴伊「賴小姐」（即
    林惠真）要用錢，要伊借錢給「賴小姐」，是「賴小姐」要
    借錢，但因被上訴人剛成立需要錢，所以是「賴小姐」要借
    給被上訴人用。借的時候沒有說利息，只有說借1、2個月，
    所以伊才會在103年6月10日匯款計60萬元到系爭帳戶等語（
    本院卷第414至416頁），證人葉綺明亦證稱：伊沒有代被上
    訴人向上訴人借款等語（本院卷第272頁），已難認被上訴
    人有透過葉綺明向上訴人借貸系爭款項。參以證人林惠真證
    稱：60萬元是伊個人名義向上訴人所借等語（本院卷第426
    至427頁），可知系爭款項乃林惠真以其名義向上訴人所借
    ，並非被上訴人向上訴人所借，自難認兩造間有借款之合意
    存在。另系爭款項既係林惠真所借，上訴人亦未舉證證明被
    上訴人有何授權葉綺明代理權，或知其表示為其代理人而不
    為反對之意思表示之情，其單憑系爭款項匯入被上訴人帳戶
    ，即主張葉綺明表現代理被上訴人向伊借款云云，亦不足採
    。
２、又系爭款項於上訴人匯款翌日旋由被上訴人之會計王心盈領
    出交予林惠真，業經證人王心盈證述明確（本院卷第102頁
    ）。雖林惠真證稱：伊向上訴人借系爭款項係要借給被上訴
    人用的云云（本院卷第427頁），然借款契約存在於借款人
    與貸與人之間，與實際使用借款者為何人無關，且林惠真亦
    表示無法提出證據證明該款項係用於被上訴人等語（本院卷
    第431至432頁），復觀之上訴人出借系爭款項時，被上訴人
    之董事長為陳定國，有被上訴人之登記資料可參（原審卷第
    77至79頁），林惠真並證述：其於借貸系爭款項時，沒有經
    董事長陳定國授權出面為被上訴人借款等語（本院卷第424
    頁），則陳定國既未授權林惠真向上訴人借款，林惠真稱其
    收受王心盈交付之系爭款項，係要借款給被上訴人使用云云
    ，更不足採。至證人王心盈另證述：林惠真為被上訴人之實
    際負責人，陳定國只是登記負責人云云（本院卷第102頁）
    ，然為林惠真所否認（本院卷第423頁），且王心盈復未舉
    證證明林惠真為被上訴人之實際負責人，故其此部分之證述
    ，亦不足採。
３、從而，上訴人既未證明兩造間有消費借貸契約存在，其依消
    費借貸之法律關係請求被上訴人返還系爭款項本息云云，自
    屬無據。　　　　
五、被上訴人是否受有系爭款項之不當得利？
　　按無法律上之原因而受利益，致他人受損害者，應返還其利
    益，民法第179條前段固有明文。惟不當得利返還請求權之
    成立，須當事人間財產之損益變動，即一方受財產上之利益
    致他方受財產上之損害，係無法律上之原因。在給付型之不
    當得利，關於有無法律上之原因，應視當事人間之給付行為
    是否存在給付目的而定；倘當事人一方基於一定之目的（針
    對所存在之法定或約定之法律關係為目標）而對他方之財產
    有所增益，其目的在客觀上即為給付行為之原因，自非無法
    律上之原因（最高法院102年度台上字第530號裁判要旨參照
    ）。經查，系爭款項係林惠真向上訴人所借，並由上訴人匯
    款至被上訴人所有之系爭帳戶，林惠真再透過王心盈提領，
    已如前述，足認上訴人係因與林惠真間之借款關係而匯系爭
    款項，尚非無法律上原因而為給付。且系爭款項經王心盈自
    系爭帳戶領出後交付林惠真，亦無證據證明系爭款項為被上
    訴人所用，則受有該款項之利益者亦為林惠真，非被上訴人
    ，被上訴人自無不當得利可言。從而，上訴人主張依不當得
    利法律關係請求被上訴人返還系爭款項本息云云，亦屬無據
    。
六、綜上所述，上訴人依消費借貸之法律關係，請求被上訴人給
    付60萬元，及自111年8月4日起至清償日止按週年利率5%計
    算之利息，為無理由，不應准許。原審為上訴人敗訴之判決
    ，核無違誤，上訴意旨指摘原判決不當，求予廢棄改判，為
    無理由，應予駁回。又上訴人追加依不當得利關係請求被上
    訴人給付系爭款項本息，亦無理由，應併予駁回。
七、本件為判決基礎之事證已臻明確，本院經逐一審酌兩造歷審
    所提其餘攻擊、防禦方法及援用之證據，均認與前開論斷結
    果無礙，爰不再逐一論述，附此敘明。
八、據上論結，本件上訴及追加之訴均為無理由，依民事訴訟法
    第449條第1項、第78條，判決如主文。　　
中　　華　　民　　國　　111 　年　　12　　月　　14　　日
                  民事第十三庭  
                        審判長法  官   林純如
                              法  官   林于人 
                              法  官   柯雅惠
正本係照原本作成。
不得上訴。
中　　華　　民　　國　　111 　年　　12　　月　　15　　日
　　　　　　　　　　　　
　　　　　　　　　　　　　　  書記官   陳泰寧